【裁判字號】    90,簡上,9
【裁判日期】    900925
【裁判案由】    返還不當得利
【裁判全文】
台灣彰化地方法院民事判決  九十年度簡上字第九號
    上  訴  人  甲○○
    被上訴人    乙○○
                丙○○
右當事人間請求返還不當得利事件，上訴人對於中華民國八十九年十月二十七日本院
北斗簡易庭第一審判決（八十九年度斗簡字第二０六號)提起上訴，本院判決如左：
    主      文
上訴駁回。
第二審訴訟費用由上訴人負擔。
    事      實
甲、上訴人方面：
一、聲明：（一）原判決廢棄。（二）被上訴人在第一審之訴駁回。（三）第一、二
    審訴訟費用由被上訴人負擔。
二、陳述：除與第一審判決記載相同者，茲予引用外，並補述略稱：
  （一）訴外人莊為於民國七十五年一月間，就訴外人莊宗民所有坐落彰化縣二林鎮
        ○○○段外崙子腳小段一０六之二地號土地之田地，與被上訴人共有坐落同
        小段一０六地號建地達成互易，係因上述一０六之二地號土地幾乎全為被上
        訴人種植葡萄，而當時葡萄作物為契作農作，收購之價格有保障，收購之數
        量更以面積為據，農地面積越大利潤越高，故被上訴人主動提議互易，而訴
        外人莊為則以當時上述一０六之二地號農地大部分為被上訴人種植葡萄，加
        上該互易減少共有人，足減少日後因產權衍生之糾紛，或因分割增加支出，
        故雙方同意互易，而互易之農地與建地面積相差十七點五坪，被上訴人當知
        此情，否則當無互易可能，如以一坪換一坪，互易後，被上訴人仍殘留部分
        建地與訴外人莊宗民等共有，訴外人莊為既為產權清楚即不可能答應，且當
        時農村建地與農地價格相差不大，訴外人莊為又答應負擔互易之代書費用及
        土地增值稅，其土地交換應以登記簿上之建地面積與農地面積交換，並非一
        坪換一坪，又因互易面積不等，其互易之應有部分比例顯係經過協議，否則
        該比例如何而來，且按經驗法則，被上訴人於互易後當會換算面積，即已知
        其面積不相等，被上訴人稱其於八十八年間始知互易所得面積短少云云，不
        足採信。
  （二）上訴人於本件土地移轉中取得上述一０六地號土地應有部分十六分之七，換
        算面積四七三．八一平方公尺，係由訴外人莊為以「讓與」之意思，藉土地
        互易機會，直接移轉上訴人名下，是以上訴人難謂為本件不當得利之受領人
        ，係屬民法第一百八十三條所稱之第三人。
  （三）本件與被上訴人互易之人為訴外人莊宗民，縱被上訴人交換後取得之土地與
        原先約定交換之條件有短少，不當得利人應係訴外人莊宗民而非上訴人，被
        上訴人訴請上訴人返還之，於法顯有未合。
  （四）縱認上訴人有原審判決所謂之無法律上原因受有利益情形，但返還之利益係
        被上訴人乙○○、丙○○分別為四九．三八平方公尺、八．一二平方公尺，
        結果勢必回復共有狀態，此與原來互易本旨相違，日後將衍生更多糾紛，而
        被上訴人所得面積狹小，亦不利土地利用與建築，被上訴人之請求難謂無違
        反誠信原則及權利濫用。
三、證據：援用原審之立證方法。
乙、被上訴人方面：
一、聲明：（一）上訴駁回。（二）第二審訴訟費用由上訴人負擔。
二、陳述：除與第一審判決記載相同者，茲予引用外，並補述略稱：
  （一）訴外人莊為與上訴人等約定，以一坪交換一坪為條件，將訴外人莊宗民所有
        之上述一０六之二號之田地，與被上訴人共有之上述一０六號之建地互易，
        訴外人莊為並表示莊宗民之田地面積較大，致被上訴人不疑有他而辦理交換
        手續，但辦理結果，上訴人分別自被上訴人乙○○、丙○○處各獲得四九．
        三八平方公尺、八．一二平方公尺之不當得利，使被上訴人分別受有減少相
        同面積之損害，上訴人本與被上訴人無任何契約關係，竟直接受有上述利益
        ，致被上訴人受有上述損害，上訴人顯係不當得利之受益人，上訴人空言其
        取得土地係由訴外人莊為所「讓與」（其在原審自承為「贈與」）而直接登
        記在其名下，因認上訴人並非本件不當得利受領人，應係民法第一百八十三
        條所稱之第三人云云，顯係故意扭曲事實，況上訴人縱係民法第一百八十三
        條所稱之第三人，依法仍負返還之責。
  （二）被上訴人依不當得利之法律關係，請求上訴人返還其不當得利，係依法行使
        正當權利，並無權利濫用及違反誠實信用原則可言。
三、證據：援用原審之立證方法。
    理      由
一、被上訴人於原審起訴主張訴外人莊為於民國七十五年一月間與被上訴人約定，願
    以一坪交換一坪為條件，將訴外人莊為之子即上訴人之兄莊宗民所有之上述一０
    六之二地號、面積０．七０二一公頃之田地，與被上訴人共有之上述一０六地號
    、面積０．一０八三公頃之建地互易，嗣經被上訴人同意，將辦理土地移轉登記
    之所有權狀及印鑑證明等相關資料交付訴外人莊為後，訴外人莊為竟與訴外人莊
    宗民及上訴人囑託代書，將被上訴人乙○○、丙○○所有上述土地應有部分各十
    六分之十、十六分之二（換算面積各為六七六．八八平方公尺、一三五．三八平
    方公尺，合計八一二．二六平方公尺）移轉登記予上訴人、訴外人莊宗民各十六
    分之七、十六分之五，而將訴外人莊宗民所有前揭土地應有部分一千六百分之一
    七二（換算面積為七五四．七六平方公尺）移轉登記予被上訴人乙○○、丙○○
    各一千六百分之一四三、一千六百分之二九，使上訴人分別自被上訴人乙○○、
    丙○○處受有換算面積為四九．三八平方公尺、八．一二平方公尺建地之不當利
    益，而使被上訴人乙○○、丙○○分別受有相同面積土地之損害，迨被上訴人於
    八十八年四月間發現前述情事後，一再要求上訴人返還其不當利得，惟均不獲上
    訴人善意回應，爰依不當得利之法律關係請求返還其不當利益。上訴人則以當初
    互易之真意，其土地交換應以登記簿上之建地面積與農地面積交換，並非一坪換
    一坪；又其現有上述一０六號土地應有部分二分之一，係由訴外人即其父莊為讓
    與（原審主張為贈與）而來，並藉互易機會，直接移轉上訴人名下，是以上訴人
    難謂為本件不當得利之受領人，係屬民法第一百八十三條所稱之第三人，不當得
    利人應係訴外人莊宗民而非上訴人；又縱認上訴人有原審判決所謂之無法律上原
    因受有利益情形，但返還之利益係被上訴人乙○○、丙○○分別為四九．三八平
    方公尺、八．一二平方公尺，結果勢必回復共有狀態，此與原來互易本旨相違，
    日後將衍生更多糾紛，而被上訴人所得面積狹小，亦不利土地利用與建築，被上
    訴人之請求難謂無違反誠信原則及權利濫用等語資為抗辯。
二、本件被上訴人於原審主張其與訴外人莊為於七十五年一月間約定，將訴外人莊為
    之子即上訴人之兄莊宗民所有上述一０六之二地號、面積０．七０二一公頃之田
    地，與被上訴人共有上述一０六地號、面積０．一０八三公頃之建地互易，嗣經
    辦理土地移轉登記結果，被上訴人乙○○、丙○○所有上述一０六地號土地應有
    部分各十六分之十、十六分之二移轉登記予上訴人、訴外人莊宗民各十六分之七
    、十六分之五，而訴外人莊宗民所有上述一０六之二地號土地應有部分一千六百
    分之一七二移轉登記予被上訴人乙○○、丙○○各一千六百分之一四三、一千六
    百分之二九等情，業據提出土地登記簿謄本為證，並有原審向彰化縣二林地政事
    務所調取之土地登記申請書及買賣所有權移轉契約書等件可稽，此部份且為上訴
    人所不爭執，應認為真正。
三、被上訴人又主張上述與訴外人莊為所定之互易契約係約定以一坪換一坪等情，業
    據提出台灣彰化地方法院檢察署八十八年度偵字第七０九二號不起訴處分書為證
    ，且訴外人莊為於該刑事案件偵查中確稱：當初未訂立土地交換契約，均由我出
    面接洽，只拿印章及資料交給代書去辦理，條件是一坪換一坪等語（見該案八十
    八年九月二十九日偵訊筆錄），又上訴人於本院準備程序中亦自認：當時要交換
    土地是應有部分互相移轉，當然面積也要相當，只是沒有書面而已等語（見本院
    九十年三月十六日準備程序筆錄），足見被上訴人與訴外人莊為當初所定之上述
    互易契約時，雙方均認為交換之土地面積應該相同，被上訴人主張係約定「一坪
    換一坪」等情，亦堪信為真實，至上訴人於本件訴訟中始以雙方同意互易之理由
    為：「上述一０六之二地號土地幾乎全為被上訴人種植葡萄，而當時葡萄作物為
    契作農作，被上訴人因農地面積越大利潤越高而主動提議互易，訴外人莊為則以
    當時上述一０六之二地號農地大部分為被上訴人種植葡萄，加上該互易減少共有
    人，足減少日後因產權衍生之糾紛，或因分割增加支出」，並以此理由推論其土
    地交換應以登記簿上之建地面積與農地面積交換，並非一坪換一坪云云，不足採
    信。
四、查上述一０六號土地之面積為０．一０八三公頃，被上訴人乙○○、丙○○移轉
    登記其應有部分各十六分之十、十六分之二予上訴人、訴外人莊宗民，換算面積
    合計為八一二．二六平方公尺；而上述一０六之二號土地之面積為０．七０二一
    公頃，訴外人莊宗民移轉登記其應有部分一千六百分之一七二移轉登記予被上訴
    人乙○○、丙○○各一千六百分之一四三、一千六百分之二九，換算面積合計為
    七五四．七六平方公尺，是上述土地因互易而移轉登記之結果，以面積計算，被
    上訴人減少五七．五平方公尺，而上訴人及訴外人莊宗民增加五七．五平方公尺
    ，因土地移轉登記係上訴人及訴外人莊為、莊宗民囑託代書辦理，且訴外人莊為
    與被上訴人互易土地之約定，乃一坪交換一坪，已如前述，足見雙方之真意，係
    以土地之應有部分計算成面積後，各以相等之土地面積互易，故而上述被上訴人
    減少之五七．五平方公尺土地（下稱系爭土地）即不在互易契約之內，系爭土地
    權利之變動自屬無法律上之原因；又因上訴人本無土地與被上訴人互易，且取得
    上述一０六號土地應有部分十六分之七，較訴外人莊宗民多得十分之二，自可認
    前揭被上訴人減少之五七．五平方公尺土地為上訴人所取得，又系爭土地權利之
    變動，係由於被上訴人與訴外人莊為訂立上述互易契約，而由被上訴人直接移轉
    登記予上訴人，此據上述土地登記謄本載明，所以被上訴人與訴外人莊為訂立之
    上述互易契約，性質上實為第三人利益契約，由上述互易契約當事人以外之第三
    人即上訴人直接取得系爭土地所有權之應有部分，該權利之變動，並非在上述互
    易契約外另基於上訴人與訴外人莊為間之贈與或其他讓與之債權契約，訴外人莊
    為自始至終均未取得系爭土地所有權，亦無從移轉該所有權與上訴人，故而被上
    訴人所受減少系爭土地之損害，係直接由被上訴人移轉登記與上訴人取得，而上
    述互易契約既不包括系爭土地在內，亦如前述，上訴人取得系爭土地所有權之應
    有部分自屬無法律上原因而受領該利益，上訴人主張其取得系爭土地所有權應有
    部分係基於其與訴外人莊為間另有贈與或其他讓與之債權契約云云，不可採納，
    所以上訴人無法律上原因受有該五七．五平方公尺土地之利益，致被上訴人受有
    相同面積之損害，為不當得利，上訴人辯稱本件不當得利人應係訴外人莊宗民而
    非上訴人，被上訴人並非本件不當得利之受領人，係屬民法第一百八十三條所稱
    之第三人云云，亦不可採。
五、上訴人又抗辯稱被上訴人請求返還之利益係被上訴人乙○○、丙○○分別為四九
    ．三八平方公尺、八．一二平方公尺，結果勢必回復共有狀態，此與原來互易本
    旨相違，日後將衍生更多糾紛，而被上訴人所得面積狹小，亦不利土地利用與建
    築，被上訴人之請求有違反誠信原則及權利濫用云云，但被上訴人依不當得利之
    法律關係，請求上訴人返還其系爭不當得利，係依法行使正當權利，不能以其請
    求返還之結果回復為共有狀態等情，即推論其權利濫用或違反誠實信用原則，上
    訴人此部份抗辯亦不可採。
六、綜上所述，被上訴人基於不當得利之法律關係請求上訴人返還其所得之利益，自
    屬有據，從而，原審判決命上訴人應將上述一０六號土應有部分一萬分之四百五
    十六移轉登記與被上訴人乙○○，應將上述一０六號土地應有部分一萬分之七十
    五移轉登記與被上訴人丙○○，於法並無不合。上訴意旨指摘原判決不當，求予
    廢棄改判，為無理由，應駁回其上訴。
七、本件事證已臻明確，兩造其餘主張及攻擊防禦方法就判決結果已不生影響，故不
    予論究，併此敘明。
據上論結：本件上訴為無理由，依民事訴訟法第四百三十六條之一第三項、第四百四
十九條第一項、第七十八條，判決如主文。
中      華      民      國    九十    年      九      月      二十五    日
                                  臺灣彰化地方法院民事第二庭
~B審判長法官  羅培昌
~B法      官  林金灶
~B法      官  余仕明
右為正本係照原本作成
不得上訴。
~B法院書記官  楊美芳
中      華      民      國    九十      年      九    月      二十六    日


司法院資訊處製作；財團法人民間司法改革基金會備份。
